【裁判字號】    99,上易,697
【裁判日期】    990927
【裁判案由】    詐欺
【裁判全文】
臺灣高等法院高雄分院刑事判決         99年度上易字第697號
    上  訴  人
    即  被  告  乙○○
    選任辯護人  周村來  律師
                周元培  律師
上列上訴人因詐欺案件，不服臺灣高雄地方法院99年度易字第90
8 號中華民國99年6 月24日第一審判決（起訴案號：臺灣高雄地
方法院檢察署98年度偵字第37783 號），提起上訴，本院判決如
下：
    主  文
原判決撤銷。
乙○○無罪。
    理  由
一、公訴意旨以：被告乙○○可預見提供個人金融帳戶予他人使
    用，可能幫助他人遂行詐欺取財之犯罪目的，竟仍以縱有人
    以其金融帳戶實施詐欺取財犯行，亦不違背其本意之幫助犯
    意，於民國（下同）98年9 月6 日至同年11月18日間之某日
    ，在不詳地點，將其所有之第一商業銀行（下稱第一銀行）
    岡山分行帳號00000000000 號帳戶之存摺、提款卡及密碼，
    提供予姓名、年籍不詳之詐騙集團成員使用，而容任其所屬
    之詐騙集團使用上開帳戶遂行詐欺取財之犯罪。嗣該詐騙集
    團成員取得上開帳戶資料後，即基於意圖為自己不法所有之
    犯意聯絡，於98年11月18日20時23分許，佯裝為奇摩網拍之
    賣家，撥打電話予甲○○誆稱：因其購買物品交易時，有款
    項出入發生問題，要至銀行依指示操作云云，致甲○○陷於
    錯誤，而依其指示，於98年11月18日21時57分許、21時59分
    、22時1 分許，分以無摺存款方式存入新台幣（下同）97,0
    00元、2,000 元、1,000 元，共計10萬元至被告乙○○上開
    第一銀行帳戶內，旋遭詐騙集團成員提領一空。嗣甲○○發
    覺受騙報警處理，始循線查獲上情。因認被告乙○○有犯刑
    法第339 條第1 項、第30條第1 項前段之幫助詐欺取財罪嫌
    云云。
二、按犯罪事實應依證據認定之，無證據不得認定犯罪事實，刑
    事訴訟法第154 條第2 項定有明文。又認定犯罪事實所憑之
    證據，雖不以直接證據為限，間接證據亦包括在內；然而無
    論係直接或間接證據，其為訴訟上之證明，須於通常一般之
    人均不致有所懷疑，而得確信其為真實之程度者，始得據為
    有罪之認定，倘其證明尚未達到此一程度，而有合理性之懷
    疑存在時，即難為有罪之認定。再者，告訴人之告訴係以使
    被告受刑事訴追為目的，是其陳述是否與事實相符，仍應調
    查其他證據以資審認，此有最高法院52年台上字第1300號、
    76年度台上字第4986號判例可資參照。
三、本件公訴人認被告乙○○涉有前開幫助詐欺取財罪嫌，係以
    告訴人即被害人甲○○於警詢時之指訴及自動櫃員機交易明
    細表暨被告上開帳戶開戶資料、帳戶交易明細表各1 紙等在
    卷可查為其論據。
四、程序方面：
  (一)按除顯有不可信之情況外，從事業務之人於業務上或通常業
    務過程所須製作之紀錄文書、證明文書，亦得為證據，刑事
    訴訟法第159 條之4 第2 款定有明文。經查，卷附之自動櫃
    員機交易明細表，係金融機構業務人員，透過機器之自動操
    作方式，於通常業務過程製作之紀錄文書，亦無何顯不可信
    之情形，核之上開說明，應認具有證據能力。
  (二)次按被告以外之人於審判外之言詞或書面陳述，除法律有規
    定者外，不得作為證據；又被告以外之人於審判外之陳述，
    雖不符刑事訴訟法第159 條之1 至第159 條之4 之規定，而
    經當事人於審判程序同意作為證據，法院審酌該言詞陳述或
    書面陳述作成時之情況，認為適當者，亦得為證據；又當事
    人、代理人或辯護人於法院調查證據時，知有第159 條第1
    項不得為證據之情形，而未於言詞辯論終結前聲明異議者，
    視為有前項之同意，刑事訴訟法第159 條之5 定有明文。經
    查，證人即被害人甲○○於警詢中所為之陳述，其屬於被告
    以外之人於審判外之陳述者，惟檢察官、被告及辯護人於本
    院審理中均未為任何異議之表示，本院審酌上開證據作成時
    之情況，亦無不當之情形，認為以之作為本件之證據亦屬適
    當，核之上開說明，自應有證據能力。
五、訊據上訴人即被告乙○○對於其開立之上開銀行帳戶經不詳
    姓名之人使用作為被害人甲○○匯入款項之用一事，固不諱
    言，惟矢口否認有何幫助詐欺取財之犯行，辯稱：上開帳戶
    金融卡及存摺係伊放置於機車置物箱中失竊等語。
六、經查：
  (一)被害人甲○○於上開時間，因遭詐騙集團成員施以上開詐術
    陷於錯誤，而操作自動櫃員機匯出上開款項至被告上開帳戶
    內，旋遭以提款卡方式提領等情，業據證人即被害人甲○○
    於警詢時證述綦詳（見警卷第10頁至第11頁），並有自動櫃
    員機交易明細表1 紙在警卷第18頁可憑，足認被告使用之系
    爭帳戶確實遭真實姓名年籍不詳之成年人用以詐騙被害人甲
    ○○匯款以取得不法款項使用無訛，固堪認定。
  (二)然被告於偵查中供稱：我將第一銀行帳戶之存摺、提款卡都
    放在我機車置物箱中。我是98年11月20日先將公司發的5,00
    0 元存入郵局之帳戶後，當晚要去ATM 提領就發現領不出來
    ，ATM 螢幕顯示問題帳戶，21日我去岡山大郵局問時才發現
    被列為警示帳戶，郵局叫我週一去問一銀，這時我才發現一
    銀的簿子不見了等語（見偵查卷第8 頁），參以被告於98年
    11月23日警詢時供稱：「（你今因何事至本所製作筆錄？）
    我至銀行（第一銀行）辦理遺失存摺補辦手續，銀行通知警
    察到現場，告知我現之戶頭被凍結之警示帳戶，而與警方至
    派出所製作筆錄說明。」等語（見警卷第1 頁、第2 頁），
    足見被告自始並不知悉其系爭帳戶存摺、提款卡遭竊，直至
    赴金融機構辦理業務，始得知並馬上前往第一銀行查詢，故
    被告未馬上報警，與常理並無何違背。果真被告自行將系爭
    帳戶存摺、提款卡交給來路不明之人使用，其豈敢至第一銀
    行辦理遺失存摺補辦手續？又其如將系爭帳戶存摺、提款卡
    出售，為何不事先將所有金融帳戶之存款先提領一空，卻又
    於98年11月20日將現金5,000 元存入郵局，導致當晚即無法
    提領之窘境，此舉豈不造成自己諸多不便，亦得不償失？
  (三)被告一再辯稱：我上開第一銀行帳戶之存摺、提款卡由我母
    親在使用，但後來覺得麻煩，我母親在98年9 月將上開存摺
    提領到剩7 塊錢後，就將存摺、提款卡還給我等語（見偵查
    卷第8 頁）。可見上開系爭帳戶內僅留有7 元，且被告亦不
    會再存放任何金錢至該帳戶，被告既不再使用該帳戶，該系
    爭帳戶等同虛設，自與一般人為免損失而不把存摺、提款卡
    放在同處，且不記明密碼於提款卡上有別，更何況亦有人因
    各個金融金構帳戶之密碼不同，唯恐搞混或忘記，仍習慣將
    密碼記載在提款卡或存摺，故尚難以被告有相當之智識程度
    及社會經驗，其竟輕忽未將提款卡、存摺妥善放置，而將之
    一併置放機車置物箱內，並轉密碼註記於提款卡，即遽行認
    定此與常情相悖，而不採信被告之辯詞。
  (四)現今社會上，確存有不少為貪圖小利而出售個人帳戶供人使
    用之人，是犯罪集團成員僅須付出少許之金錢，即可取得可
    完全操控而無遭掛失風險之帳戶，衡情當無使用遭竊、遺失
    等未經申辦帳戶者同意使用之帳戶之可能，否則，自不法詐
    騙犯罪集團之角度審酌，渠等既知社會上一般正常之人如帳
    戶存摺、印章、提款卡遭竊或遺失，為防止拾得或竊得之人
    盜領存款或將帳戶作為不法使用，必於發現後立即報警或向
    金融機構辦理掛失止付，而於原帳戶所有人掛失止付後，渠
    等即無法以拾得或竊得之存摺、提款卡提領該帳戶內之存款
    ，渠等在此情形下，如仍以此帳戶作為其犯罪工具，則在渠
    等向被害人詐騙，並誘使被害人將款項轉入或匯入該帳戶後
    ，卻又極有可能因帳戶所有人掛失止付而無法提領，則渠等
    大費周章從事於犯罪之行為，甘冒犯罪後遭追訴、處罰之風
    險，卻只能平白無故替原帳戶所有人匯入金錢，而無法得償
    其犯罪之目的，無異於為他人作嫁，此等損人不利己之舉，
    又豈是聰明狡詐之財產犯罪集團所可能犯之錯誤。然被告係
    軍職退休，現有正當工作，年收入約50萬元，且有140 萬元
    之退休金存於台灣銀行，享有百分之18之優惠利息，每月尚
    可領21,000元之利息，被告實無販賣帳戶賺取小利之動機，
    且讓自己其餘銀行帳戶遭凍結陷於無法使用之困境之理由，
    應可認定。
  (五)又由被害人甲○○之警詢筆錄及系爭帳戶交易明細表得知，
    本件被害人只有甲○○1 人，且甲○○係分3 次匯款進入被
    告之系爭帳戶，此似亦足以證明詐騙集團有試探之意味被告
    是否已發現存摺等遭竊報警，可見被告辯稱不知其系爭帳戶
    之存摺及提款卡等語，並非不可採。
  (六)綜上所述，足見被告前開所辯，應屬可採，從而公訴人所持
    之前開論據，均無法採為認定被告犯罪之證據；此外，復查
    無其他積極證據足資證明被告有何幫助詐欺取財之犯行，揆
    之上開法條規定及判例意旨，本件既不能證明被告犯幫助詐
    欺取財罪，自應諭知被告為無罪之判決。
七、原審未詳為推求，遽為被告乙○○論罪科刑之判決，即有未
    恰。被告執此聲明上訴，指摘原判決不當，為有理由，自應
    由本院將原判決予以撤銷改判，並另諭知被告無罪之判決。
據上論結，應依刑事訴訟法第369 條第1 項前段、第364 條、第
301 條第1 項，判決如主文。
本案經檢察官劉宗慶到庭執行職務。
中    華    民    國    99    年    9     月    27    日
                  刑事第二庭    審判長法  官  林正雄
                                      法  官  邱明弘
                                      法  官  黃壽燕
以上正本證明與原本無異。
不得上訴。
中    華    民    國    99    年    9     月    27    日
                                      書記官  戴志穎

司法院資訊處製作；財團法人民間司法改革基金會備份。
